臺灣苗栗地方法院民事判決　　　　　　　 94年度訴字第251號
原　　　告　戊○○
　　　　　　乙○○
　　　　　　丁○○
　　　　　　丙○○
　　　　　　庚○○
　　　　　　辛○○
　　　　　　癸○○
　　　　　　己○○
　　　　　　　　　　　　號
　　　　　　丑　○
　　　　　　　　　　　　3號
　　　　　　子　○
共　　　同
訴訟代理人　壬○○○
被　　　告　寅○○○
訴訟代理人　甲○○
上列當事人間確認租佃爭議事件，本院於民國94年11月23日言詞
辯論終結，判決如下：
    主    文
原告之訴駁回。
訴訟費用由原告負擔。
    事實及理由
壹、程序事項：
    按確認之訴，非原告有即受確認判決之法律上利益者不得提
    起，民事訴訟法第247 條定有明文，所謂即受確認判決之法
    律上利益，係指法律關係存否不明確，原告在法律上之地位
    有不安之狀態存在或受侵害之危險，而此種不安之狀態或危
    險，能以確認判決除去者而言。本件兩造間耕地三七五租賃
    契約是否存在既有所爭執，且此等危險亦得依確認判決加以
    除去，是原告提起本件確認之訴，即有確認利益，合先敘明
    。
貳、實體事項：
一、原告起訴主張坐落苗栗縣竹南鎮○○○段第669 地號土地，
    面積0.3658公頃（以下簡稱系爭土地）為原告等人所共有，
    渠等（除原告戊○○外）之被繼承人，與被告之被繼承人即
    其夫徐來金訂有耕地三七五租賃契約，依耕地三七五減租條
    例規定意旨，限被告應以自任耕作方式管理並維護系爭土地
    ，然被告竟放任訴外人陳玄統在系爭土地上建築如附圖所示
    之鐵皮屋，顯已違反耕地三七五減租條例第16條自任耕作之
    規定，爰提起本件訴訟確認兩造間三七五租賃關係不存在。
二、被告則以系爭土地及其相鄰同段第173 、185 之5 地號土地
    ，於民國36年6 月16日總登記之初，係由原告乙○○之被繼
    承人徐秀春；原告癸○○、丁○○、丙○○、庚○○、辛○○、徐添芳（於94年1 月7 日死亡，已由原告己○○、丑○
    、子○繼承）之被繼承人徐秀水、徐秀榮及原告戊○○共有
    ，應有部分均各1/4 （此被繼承人及原告戊○○等人，以下
    簡稱土地前所有權人）。被告之被繼承人徐來金向系爭土地
    之前所有權人承租系爭土地耕種，迄今已逾五、六十年均相
    安無事，原告甚至於92年間提高租金，被告亦均遵期繳納，
    並為被告收受無訛。而與系爭土地相鄰之同段第173 、185
    之5 地號土地，則分由訴外人徐玉朝之被繼承人徐錦泉、訴
    外人陳玄統之被繼承人徐金水，先後於41年及日據時代亦向
    土地前所有權人承租前揭相鄰土地耕作，其等亦均遵期繳納
    租金無訛，有本院92年度訴字第481 號判決確定。至於系爭
    土地上如附圖所示之鐵皮屋，實係徐金水於日據時代所建之
    豬舍再由陳玄統原址所改建，此豬舍於被告之被繼承人徐來
    金向土地前所有權人承租系爭土地耕作前即已存在。又徐金
    水、徐錦泉、徐來金分向土地前所有權人承租上開土地，均
    以現況耕作範圍而承租，並未詳細測量，長久以來彼此相安
    無事，被告實無違反耕地三七五減租條例第16條自任耕作之
    規定等語置辯，並聲明如主文第1 項所示。
三、本件依民事訴訟法第270 條之1 第1 項第3 款、第271 條之
    1 規定，整理並協議簡化爭點及不爭執事項後，兩造同意就
    本院於94年10月12日辯論程序中，兩造協議簡化之爭點為主
    張及辯論，依同法第270 條之1 第3 項之規定，本院僅須就
    兩造協議簡化之爭點為審究（分見本院94年度訴字第251 號
    卷第66-67、80頁）。茲本件兩造所不爭執之事項如下：
  (一)系爭土地及其相鄰同段第173 、185 之5 地號土地，於36年
    6 月16日總登記之初，係由原告乙○○之被繼承人徐秀春、
    原告癸○○、丁○○、丙○○、庚○○、辛○○、徐添芳（
    於94年1 月7 日死亡，已由原告己○○、丑○、子○繼承）
    之被繼承人徐秀水、徐秀榮及原告戊○○四人共有即土地前
    所有權人，應有部分均各1/4 。
  (二)被告之被繼承人徐來金、訴外人徐玉朝之被繼承人徐錦泉、
    訴外人陳玄統之被繼承人徐金水，先後於日據時代、41年間
    向土地前所有權人承租系爭土地及相鄰同段第173 、185 之
    5 地號土地耕作長年相安無事，迄今均按時繳納租金予原告
    無訛，有本院92年度訴字第481 號確定判決。
  (三)原告等人於92年與被告就系爭土地續約時，將每年租金原租
    穀931 台斤調高為1132台斤，被告亦按時繳納租金無訛。而
    系爭土地上如附圖所示之鐵皮屋係徐金水於日據時代所建之
    豬舍再由陳玄統原址所改建。
四、原告主張兩造間就系爭土地固然成立耕地三七五租賃契約關
    係，且被告均逐年繳納租金無訛，惟系爭土地上現有訴外人
    陳玄統所搭建之如附圖所示鐵皮屋一間，被告竟長期缺乏管
    理已違反自任耕作，然此為被告所否認。是以，本件之爭點
    厥為被告是否違反耕地三七五減租條例第16條自任耕作之規
    定，即兩造間就系爭土地之耕地三七五租約是否無效？茲分
    述如下：
  (一)按耕地三七五減租條例第16條第1 項所謂承租人應自任耕作
    ，係指承租人應以承租之土地供自己從事耕作之用而言，若
    承租人有積極的以承租之土地建築房屋居住，或供其他非耕
    作之用、或與他人交換耕作、或將之轉租或借與他人使用等
    情事，固均在不自任耕作之列。惟承租人如僅係消極的不為
    耕作而任其荒廢，或於承租耕地遭人占用時，消極的不予排
    除侵害，並非前述「不自任耕作」之內涵，尚難謂原租約已
    因此而歸於無效，分有最高法院88年度台上字第1434號、91
    年度台上字第1447號裁判可資參酌。
  (二)查系爭土地上由豬舍改建之鐵皮屋存在迄今已有十年左右，
    且位於大馬路旁明顯可見，此為兩造所不爭執（見本院同上
    卷第79-86 頁），原告縱然無法明確得知鐵皮屋坐落在系爭
    土地上，衡情亦應認知悉鐵皮屋已存在原告已出租被告、徐
    玉朝或陳玄統的土地上。況且，兩造於92年間就系爭土地續
    約時，均同意將每年原租穀931 台斤調高為1132台斤，堪認
    被告對於系爭土地上存有鐵皮屋並不知悉。又縱然原告所述
    屬實，參酌上開說明，被告於承租耕地遭人占用時，僅消極
    的不予排除侵害，亦不符合「不自任耕作」之構成要件，尚
    難謂原租約已因此而歸於無效。
  (三)又被告之被繼承人徐來金、訴外人徐玉朝之被繼承人徐錦泉
    、訴外人陳玄統之被繼承人徐金水，先後於日據時代、41年
    間向土地前所有權人承租系爭土地及其相鄰同段第173 、18
    5 之5 地號土地耕作，迄今仍按時繳納租金予原告無訛，此
    為兩造所不爭執，復有本院92年度訴字第481 號確定判決在
    卷可稽。系爭土地上如附圖所示之鐵皮屋係徐金水於日據時
    代所建之豬舍再由陳玄統原址所改建，亦為兩造所不爭執，
    已如前述，被告辯稱系爭土地上之鐵皮屋既係由豬舍原址所
    改建並且存在已久，自屬足取。
  (四)再者，徐玉朝、陳玄統二人嗣後分別在同段第173 、185 之
    5 地號土地建築房屋居住，徐玉朝另在同段第173 地號土地
    臨陳玄統之三合院處建有老舊豬舍一間，足認早期農業社會
    搭建豬舍養豬為一般農村生活常態，復有本院92年度訴字第
    481 號於93年4 月7 日履勘現場繪製現場圖及照片在卷可稽
    （見本院92年度訴字第481 號卷第130-134 頁），土地前所
    有權人或原告對於豬舍長期存在，亦應有所知悉。
  (五)參酌本件被告、徐玉朝及陳玄統三人給付租金予原告之方式
    ，被告於本院92年度訴字第481 號審理中陳稱：原告之夫即
    徐來金與土地前所有權人承租土地耕作已五、六十年，常由
    徐秀水負責收租，嗣因徐秀水向徐金水、徐錦泉收租金收不
    到，因此委託徐來金代收，收到租榖後就一起交付地主即土
    地權所有權人，二十年來第一期租榖三個人合起來由徐來金
    先繳納後，再跟徐金水、徐錦泉二人收。早年是徐來金直接
    將租穀送到徐秀水家，後來則送到義合碾米廠，徐來金二十
    多年前去世後至90年間，均是徐玉朝與陳玄統各付250 台斤
    ，連同被告的租榖一起送到義合碾米廠，且均由被告先代墊
    再向徐玉朝、陳玄統收取，僅於89、90年間因被告租榖不夠
    ，始由陳玄統先繳租穀，被告另用金錢付予陳玄統，直到92
    年始由被告單獨繳租穀至義合碾米廠等語明確（見本院同上
    卷第114-116 頁），而原告亦於該案審理中自認於89年前被
    告均向義合碾米廠收租榖等情，足認被告與徐玉朝、陳玄統
    對於各自使用之範圍、應繳納予地主之租穀數額，彼此間並
    無爭議，尚不因被告所承租之系爭土地尚有豬舍改建之鐵皮
    屋而有所不同。
  (六)另鑑於早期農業社會，佃農均屬經濟上弱者，對於能獲得耕
    地耕作已屬不易，衡情均以地主指示之農地範圍或現耕地現
    況耕作，地主與佃農鮮有委託他機關進行測量。是以，被告
    辯稱尚有徐玉朝及陳玄統2 人之被繼承人分向土地前所有權
    人承租前揭土地，被告與徐玉朝、陳玄統均口頭約定以現況
    耕作使用，承租當時並未實際測量各承租之位置，且地主長
    年收受租金均無意見，對於被告租穀數額更於92年間提高，
    應屬足取。
六、綜上所述，除兩造間就系爭土地有耕地三七五租賃契約外，
    訴外人徐玉朝、陳玄統2 人之被繼承人亦分向土地前所有權
    人承租與系爭土地相鄰之同段第173 、185 之5 地號土地耕
    作，被告與徐玉朝、陳玄統均口頭約定以現況耕作使用，渠
    等承租當時並未實際測量各承租之位置，且地主長年收受被
    告與徐玉朝、陳玄統所交付之租金，並不因系爭土地上原有
    之豬舍，或豬舍改建而成鐵皮屋而有所不同，原告主張被告
    違反自任耕作之規定，兩造間之耕地租賃契約無效，為無理
    由，應予駁回。
七、結論：原告之訴為無理由，依民事訴訟法第78條、第85條第
    1 項本文，判決如主文。
中　　華　　民　　國　　94　　年　　12　　月　　7 　　日
                  民事庭法　官　吳振富
以上正本係照原本作成。
如對本判決上訴，須於判決送達後20日內向本院提出上訴狀。
                        書記官　陳玲誼
中　　華　　民　　國　　94　　年　　12　　月　　7 　　日
